【裁判字號】    98,重上,4
【裁判日期】    980616
【裁判案由】    損害賠償
【裁判全文】
臺灣高等法院臺中分院民事判決  98年度重上字第4號
上  訴  人  大立機器工業股份有限公司
法定代理人  甲○○
訴訟代理人  蔡嘉容律師
複代理人    劉瑩玲律師
被上訴人    丙○○
訴訟代理人  陳清華律師
複代理人    乙○○
上列當事人間請求損害賠償事件，上訴人對於中華民國97年10月
28日臺灣臺中地方法院96年度重訴字第31號第一審判決提起上訴
，本院於民國98年6月2日言詞辯論終結，判決如下：
    主  文
原判決廢棄。
被上訴人應給付上訴人美金貳拾參萬壹仟玖佰元，及自民國九十
六年一月十八日起，至清償日止，按週年利率百分之五計算之利
息。
第一、二審訴訟費用由被上訴人負擔。
本判決所命給付，上訴人以新台幣貳佰伍拾參萬柒仟肆佰元為被
上訴人預供擔保，得為假執行；但被上訴人如於執行標的物拍定
、變賣前，以新台幣柒佰陸拾壹萬貳仟壹佰元為上訴人預供擔保
，得免為假執行。
    事實及理由
甲、程序方面：
    按訴狀送達後，上訴人不得將原訴變更或追加他訴，但請求
    之基礎事實同一者，不在此限，為民事訴訟法第255條第1項
    第2款所明定；此項規定，於第二審訴訟程序，亦有適用，
    同法第446條第1項，亦定有明文。而所謂請求之基礎事實同
    一，係指變更或追加之訴與原訴之主要爭點有其共同性，各
    請求利益之主張在社會生活上可認為同一或關連，而就原請
    求之訴訟及證據資料，於審理繼續進行在相當程度範圍內具
    有同一性或一體性，得期待於後請求之審理予以利用，俾先
    後兩請求在同一程序得加以解決，避免重複審理，進而為統
    一解決紛爭者，即屬之（最高法院90年度台上字第16號裁判
    意旨參照）。上訴人於原審起訴主張：被上訴人於民國（下
    同）70年至84年1月底，擔任上訴人之副總經理，被上訴人
    並自71年起受上訴人委任至美國加州地區設立子公司摩登帝
    克機械有限公司（英譯Mtoderntec Machine Tools Inc.，
    下稱摩登帝克公司），上訴人將機械出貨至美國，由被上訴
    人代理上訴人在美處理銷售機械事宜，並應於出售後180日
    內扣除付予被上訴人之3％佣金後，將其餘銷售所得款項匯
    回上訴人，若未售出，則須將機械運回予上訴人。乃被上訴
    人竟自80年間起向上訴人虛報銷售機械，經上訴人清查後，
    發現仍有如原審附表所示19台機械未運回，總價款共計美金
    923,700元。被上訴人未將出售機械之該等款項匯給上訴人
    ，侵占上訴人之款項，致在台灣之上訴人受有損害，爰依侵
    權行為及不當得利之法律關係，提起本件訴訟，請求被上訴
    人就如原審附表編號1至7號所示機械之價款合計美金231,90
    0元予以返還等語。上訴人上訴本院後主張：兩造間之委任
    關係，尚包括被上訴人應將美國摩登帝克公司銷售機械後之
    款項匯回上訴人公司，故被上訴人依委任關係亦有給付上開
    款項之義務；並追加依民法第541、542條關於委任之法律關
    係，請求被上訴人給付美金231,900元及其利息。被上訴人
    雖不同意上訴人為前開追加，惟核上訴人原訴與追加之訴間
    ，主要爭點有其共同性，上訴人對其請求利益之主張，在社
    會生活上又可認為彼此間互為關連，且皆援用相同之訴訟資
    料及證據，就證據利用言，於審理繼續進行在相當程度範圍
    內顯具有同一性或一體性，另依訴訟經濟言，更有藉同一訴
    訟程序一次解決紛爭之情形，其所請求之基礎事實為同一，
    合於民事訴訟法第255條第1項第2款之規定，為法之所許，
    合先敘明。
乙、實體方面：
壹、兩造聲明：
一、上訴聲明：
（一）原判決廢棄。
（二）被上訴人應給付上訴人美金231,900元及自起訴狀繕本送
      達翌日起至清償日止，按年息百分之五計算之利息。
（三）第一、二審訴訟費用由被上訴人負擔。
（四）上訴人願供擔保請准予宣告假執行。
二、答辯聲明：
（一）上訴駁回。
（二）第一、二審訴訟費用由上訴人負擔。
貳、兩造陳述：
一、上訴人於原審主張：被上訴人於70年至84年1月底，擔任上
    訴人之副總經理，由上訴人給付其薪資及為其辦理加入勞保
    。被上訴人並自71年起受上訴人委任至美國加州地區設立子
    公司摩登帝克公司，上訴人將機械出貨至美國，由被上訴人
    代理上訴人在美處理銷售機械事宜，並應於出售後180日內
    扣除付予被上訴人之3％佣金後，將其餘銷售所得款項匯回
    上訴人，若未售出，則須將機械運回予上訴人。乃被上訴人
    竟自80年間起向上訴人虛報銷售機械，致上訴人出口70餘台
    機械至美國摩登帝克公司，惟被上訴人並未依公司規定於交
    貨後3個月內將出售機械之款項匯回上訴人，經上訴人多次
    催告，被上訴人始將部分未出售之機械運回，經上訴人清查
    後，發現仍有如原審判決附表所示19台機械未運回，總價款
    共計美金923,700元。被上訴人未將出售機械之該等款項匯
    給上訴人，侵占上訴人之款項，致在台灣之上訴人受有損害
    ，同時構成侵權行為及不當得利。被上訴人係受上訴人委任
    在美國代理銷售上訴人之貨物，摩登帝克公司僅係為進出貨
    方便之權宜公司，法律關係實際上係存在於兩造間，屬委任
    關係。且因被上訴人須於出售機器後將貨款匯回在台灣之上
    訴人，故委任契約之履行地為台灣。被上訴人既將貨款予以
    侵占，未匯回台灣予上訴人，可認為美國及台灣均為其侵權
    行為地，自應以本國法為準據法。爰併依據侵權行為及不當
    得利之法律關係，提起本件訴訟，請求被上訴人就如附表編
    號1至7號所示機械之價款合計美金231,900元予以返還，至
    其餘編號8至19號所示機械之款項則予以保留等語。
二、上訴人於本院補充陳述略謂：
（一）按因侵權行為涉訟者，得由行為地之管轄法院，民事訴訟
      法第15條第1項定有明文，所謂行為地，凡為一部實行行
      為或其一部行為結果發生之地皆屬之（參見最高法院65年
      度台抗第369號判例）。本件被上訴人於出售機械後未將
      機械款匯回台灣，雖係在美國發生，然因而致台灣之上訴
      人公司受有損害，則台灣亦屬結果地之一，則本件應適用
      本國法。雖刑事案件侵占罪屬既成犯，其行為地經台中高
      分院檢察署認定為在美國，然民事事件認定行為地本即與
      刑事案件不同，故原審法院判決本件應適用美國加州法作
      為準據法，應有違上開判例。
（二）美國加州法為準據法係指以美國加州之實體法為準據法而
      非程序法，然美國加州有關侵權行為及不當得利之時效均
      規定於民事訴訟法及程序法而非實體法，故原審判決將程
      序法與實體法予以割裂適用，仍以該加州程序法作為本件
      之準據法，其適用有違準據法適用之原則。本件上訴人知
      悉被侵佔之事實係於84年2月23日，而上訴人於96年4月10
      日起訴，依我國民法第197條第2項規定，上訴人之請求權
      時效並未消滅。
（三）本件上訴人係委任被上訴人至美國加州處理子公司摩登帝
      克機械有限公司出售機械事務，上訴人與被上訴人間之委
      任關係，除上訴人委由被上訴人至美國成立摩登蒂克公司
      外，尚包括委任被上訴人管理美國公司及銷售上訴人運至
      美國公司之機械及於銷售機械後扣除相關費用及佣金後，
      須將全部銷售機械之款項匯回台灣之上訴人公司，足見兩
      造委任關係之契約履行地係於台灣之上訴人公司，且本件
      兩造均為台灣人，委任關係之成立地亦在台灣之上訴人公
      司，足見本件委任契約之準據法應以本國法為據，而非美
      國法。又依我國民法第541第及542第之規定，被上訴人因
      處理委任事務所收取之金錢及孳息應交付於上訴人，以及
      如造成上訴人損害時並應負損害賠償責任，而被上訴人未
      將其在美國銷售機械之貨款交付於上訴人，上訴人爰依委
      任契約之法律關係，亦得請求被上訴人給付如上訴聲明所
      示。
三、被上訴人於原審答辯謂以：被上訴人為美國摩登帝克公司之
    負責人，代理該公司與上訴人交易，故本件應屬上訴人與美
    國摩登帝克公司間之貨款糾紛，與被上訴人無涉；被上訴人
    僅是代理摩登帝克公司為買賣行為之人，故上訴人所言縱使
    屬實，亦應由美國摩登帝克公司負擔債務不履行損害賠償責
    任，被上訴人並無侵害上訴人權利之可言。是上訴人主張被
    上訴人未依買賣關係交付貨款，侵占上訴人款項，即屬無據
    。且被上訴人亦否認上訴人自行製作提出之「摩登帝克進貨
    明細表」（即原審判決附表）為真正；況僅依該明細表，如
    何能證明上訴人確有出貨予美國摩登帝克公司及貨款確未支
    付？又本件上訴人所指侵權行為及不當得利所衍生之法律關
    係具涉外因素，依涉外民事法律適用法第8條及第9條之規定
    ，應以侵權行為及不當得利事實發生地即美國加州法律為準
    據法。且依美國加州民事訴訟法第337條及第338條之規定，
    上訴人之請求權均已罹於時效，被上訴人自得拒絕給付。再
    者，本件應有「不便利法庭原則」之適用，故法院應駁回此
    涉外事件之請求。
四、被上訴人於本院補充陳述略謂：
（一）當事人之法律關係是否構成不當得利之原因關係問題，應
      與不當得利本身之問題加以區別，是以不當得利之原因關
      係問題應適用原因關係之準據法，而非依涉外民事法律適
      用法第8條之規定適用不當得利事實發生地法。準此，上
      訴人依民法第197條第2項規定主張依不當得利之規定請求
      ，則無論該條項依「構成要件準用說」或「效果準用說」
      解釋，然本質上原因關係仍屬侵權行為。果此，本件兩造
      既均認行為發生原因、結果地均在美國，則本件當應適用
      美國法為準據法。
（二）被上訴人於台灣台中地方法院檢察署84年度偵字第9471號
      偵查中已陳述：「美國的公司是獨立的公司，不是台灣的
      子公司，而且他（指上訴人）說的欠九十二萬美金是不實
      ，經今計算結果我們（指摩登帝克公司）並沒有欠他們的
      錢，而是告訴人公司還欠美國公司107萬美金，我們確實
      有收到他們話的機器，但是結帳問題還未處理，沒不賣手
      掉的機器我也退回告訴人的公司，他們也賣掉了」等語。
      是以，本件事實自應為美國公司與上訴人公司間之交易糾
      紛，而為一般債務不履行之法律關；非上訴人所指，被上
      訴人有違反委任關係或有侵占之侵權行為事實。且委任關
      係僅止於上訴人公司委託被上訴人成立美國摩登帝克公司
      ，本件貨款爭議存在於上訴人與美國摩登帝克公司之間，
      與被上訴人無涉。另佣金是支付給美國摩登帝克公司之管
      銷費用；被上訴人是以美國摩登帝克公司法定代理人身分
      代為收取佣金。
參、兩造不爭執之事實：
一、被上訴人於70年至84年1月底，擔任上訴人公司之副總經理
    ，並自71年起由上訴人公司委派至美國加州地區設立摩登帝
    克公司。上訴人公司出口機械予摩登帝克公司販售，出賣所
    得款項應匯回予上訴人公司，若機器未賣出，則應將機械運
    回台灣返還上訴人。
二、摩登帝克公司實際由被上訴人負責經營管理，該公司迄未將
    原審判決附表所示19台機器之價款合計美金923,700元給付
    予上訴人。
肆、得心證之理由：
一、上訴人主張：上訴人係委任被上訴人至美國加州處理子公司
    摩登帝克機械有限公司出售機械事務，上訴人與被上訴人間
    之委任關係，除上訴人委由被上訴人至美國成立摩登蒂克公
    司外，尚包括委任被上訴人管理美國公司及銷售上訴人運至
    美國公司之機械及於銷售機械後扣除相關費用及佣金後，須
    將全部銷售機械之款項匯回台灣之上訴人公司等語。被上訴
    人對於擔任上訴人公司副總經理期間，自71年起由上訴人公
    司委派至美國加州地區設立摩登帝克公司，上訴人公司出口
    機械予摩登帝克公司販售，出賣所得款項應匯回予上訴人公
    司，若機器未賣出，則應將機械運回台灣返還上訴人等事實
    亦不爭執，雖抗辯兩造間之委任關係僅止於上訴人公司委託
    被上訴人成立美國摩登帝克公司，本件貨款爭議存在於上訴
    人與美國摩登帝克公司之間，與被上訴人無涉云云。惟查，
    上訴人主張兩造間之委任關係，尚包括被上訴人應將美國摩
    登帝克公司銷售機械後扣除相關費用及佣金後之款項匯回上
    訴人公司等情，業據被上訴人於原審自認：「…佣金部分是
    銷售獎金，是給被告的，實際上機器有些沒有賣完，被告也
    沒有拿到獎金」「（法官問：原告將機器運往美國，機器所
    賣得款項，匯回台灣事宜，都是由被告處理？）是」（見原
    審卷第112頁）等語明確。被上訴人嗣於本院抗辯：佣金是
    支付給美國摩登帝克公司之管銷費用，被上訴人是摩登帝克
    公司法定代理人，所以代為收取這些佣金云云，自不足採。
    是上訴人主張兩造間之委任關係，尚包括被上訴人應將美國
    摩登帝克公司銷售機械後扣除相關費用及佣金後之款項匯回
    上訴人公司，堪信為真實。
二、本件被上訴人既係於擔任上訴人公司副總經理期間，受上訴
    人委任至美國加州地區設立摩登帝克公司，其委任事務之範
    圍包括負責處理將美國摩登帝克公司銷售機械後扣除相關費
    用及佣金後之款項匯回上訴人公司，則兩造間就委任契約之
    之成立，自係在台灣之上訴人公司，僅被上訴人受任處理之
    委任事務，部分在美國；又兩造既分別為台灣之公司及台灣
    人，委任關係之成立地亦在台灣，則本件委任契約之準據法
    ，自應以我國法為據。
三、受任人因處理委任事務，所收取之金錢、物品及孳息，應交
    付於委任人，民法第541條定有明文。本件被上訴人依兩造
    間之委任契約，既負有將美國摩登帝克公司銷售機械後之款
    項匯回上訴人公司；而美國摩登帝克公司銷售原審判決附表
    所示19台機器之價款合計美金923,700元，迄未給付予上訴
    人，亦為被上訴人所不爭執。則上訴人依兩造間之委任契約
    及民法第541條規定，先就如原審判決附表編號1至7號所示
    機械之價款合計美金231,900元，請求被上訴人給付，自屬
    有據。
四、綜上所述，上訴人主張兩造間之委任關係，尚包括委任被上
    訴人將美國摩登帝克公司銷售機械後之款項匯回上訴人公司
    ，為可採信；被上訴人抗辯為無可取。從而，上訴人本於委
    任之法律關係，請求被上訴人給付美金231,900元及自起訴
    狀繕本送達之翌日即96年1月18日起至清償日止，按年息百
    分之5計算之利息，為有理由，應予准許。上訴人陳明願供
    擔保聲請宣告假執行，核無不合；本院並依職權各酌定相當
    擔保金額分別為准免假執行之宣告。原審為上訴人敗訴之判
    決，尚有未洽。上訴意旨指摘原判決不當，求予廢棄改判，
    為有理由。爰由本院予以廢棄改判，如主文第二項所示。
五、本件上訴人依委任關係為請求，既有理由，則其另主張依據
    侵權行為及不當得利之法律關係為請求，即母庸審酌。又本
    件事證已臻明確，兩造其餘陳述與舉證，經審酌後，認於判
    決結果不生影響，無予論述之必要，附此敘明。
六、據上論結，本件上訴為有理由，依民事訴訟法第450條、第
    78條、第463條、第390條第2項、第392條，判決如主文。
中    華    民    國    98    年    6     月    16    日
                  民事第二庭    審判長法  官  邱森樟
                                      法  官  蔡秉宸
                                      法  官  翁芳靜
以上正本係照原本作成。
如對本判決上訴，須於收受判決送達後20日內向本院提出上訴書
狀，其未表明上訴理由者，應於提出上訴後20日內向本院提出上
訴理由書（須按他造人數附具繕本）。
上訴時應提出委任律師為訴訟代理人之委任狀。具有民事訴訟法
第466條之1第1項但書或第2項之情形為訴訟代理人者，另應附具
律師及格證書及釋明委任人與受任人有該條項所定關係之釋明文
書影本。
                                      書記官  粘銘環
中    華    民    國    98    年    6     月    16    日
                                                      Ｍ


司法院資訊處製作；財團法人民間司法改革基金會備份。
